臺灣高雄地方法院民事判決　　　　　　 99年度家訴字第165號
原　　　告　陳茗谹
訴訟代理人　王素珍律師
被　　　告　陳燦添
被　　　告　陳美玉
被　　　告　陳美鈴
被　　　告　陳燦能
上當事人間請求分割遺產事件，本院於民國100年5月17日言詞辯
論終結，判決如下：
    主  文
兩造公同共有如附表所示被繼承人陳敏昌之土地玖筆與彰化光復
路郵局存款之遺產准予分割，由兩造按應繼分各分得五分之一。
原告其餘之訴駁回。
訴訟費用由兩造各負擔五分之一。
    事實及理由
一、被告經合法通知，均未於言詞辯論期日到場，查無民事訴訟
    法第386 條各款所列情形，依原告之聲請，由其一造辯論而
    為判決。
二、原告起訴主張:
  (一)本件被繼承人陳敏昌於民國97年6月13日死亡，法定繼承人
    係其子女陳茗谹、陳燦添、陳美玉、陳美鈴、陳燦能，是依
    民法第1138條第1款、第1141條之規定，原告陳茗谹及被告
    陳茗谹、陳燦添、陳美玉、陳美鈴、陳燦能對被繼承人陳敏
    昌遺產之應繼分為各5分之1。
  (二)被繼承人陳敏昌死後，留有遺產即如附表編號一至九所示之
    土地共九筆及華僑商業銀行新臺幣（下同）100萬元、寶華
    商業銀行股份有限公司彰化分公司4,122,190元、國泰世華
    商業銀行股份有限公司彰化分公司3,093,556元，上揭存款
    共8,215,746元（下稱系爭遺產及系爭遺產土地），由兩造
    公同共有，其中系爭遺產土地部分並已辦理繼承登記；存款
    部分均為告陳燦能保管。
  (三)按「繼承人有數人時，在分割遺產前，各繼承人對於遺產全
    部為公同共有。」，民法第一千一百五十一條定有明文，又
    按「公同關係存續中，各公同共有人不得請求分割公同共有
    物，在民法第八百二十九條固定有明文。但此項公同關係之
    存續既非不可終止，則公同共有人中之一人或數人於訴訟外
    或於起訴時，以訴狀向其他公同共有人表示終止公同關係之
    意思，而請求分割公同共有物，在審理事實之法院，自應審
    認其所為終止公同關係之意思表示是否正當，能否認為已有
    合法之終止，為適當之裁判，如可認終止為合法，則其公同
    關係已不復存續，即無適用民法第八百二十九條之餘地。」
    ，最高法院三十七年上字第七三五七號著有判例可資參考。
    查系爭遺產土地，係於兩造共同繼承自被繼承人陳敏昌之遺
    產，並於98年1 月8 日辦理公同共有繼承登記在案，雖迄今
    仍未終止公同共有關係或辦理分割遺產，惟依前開最高法院
    見解，被告之一得以訴訟之方式表示終止公同關係之意思，
    並請求分割公同共有物。
  (四)爰依民法第1164條聲明如下：
    1.准將兩造公同共有如附表編號一至九所示之9 筆土地，原
      告陳茗谹及被告陳茗谹、陳燦添、陳美玉、陳美鈴、陳燦
      能應繼分應各為5分之1，原物分割，由兩造各依5分之1比
      例取得分別共有。
    2.准予將兩造公同共同之銀行存款共8,215,746 元，經扣除
      被繼承人陳敏遺產支出項目合計4,734,819元後，請求分
      別由兩造各按5分之1 比例各自取得。
    3.訴訟費用由兩造按應繼分比例負擔。
二、被告陳燦能、陳美玉則以：
  (一)系爭遺產土地因面積過小，已不適宜持分共有，請依民法第
    824條第2項第2款以變賣等方式分割。
  (二)原告主張被告陳燦能所保管之銀行存款總數8,215,746 元，
    惟應僅為5,332,384元，其中：
  1.華僑銀行存款100萬元並不存在，被繼承人於生前即94年已
    將該筆定期存款解約並贈予三媳婦林小斐，故該筆款項並非
    可共同繼承分配之遺產。
  2.原告所列被繼承人之寶華商業銀行股份有限公司彰化分公司
    存款4,122,190元，其數目應為2,222,190元，二者差額190
    萬元，係被繼承人於94年指示被告陳燦能從銀行領出，除支
    付給孫子160萬元（為原告所列支出項目所包含），其餘30
    萬由被繼承人取走不知去向。
  3.又中華郵政和美中寮支局存款共有7元。綜上所述，全部所
    留可分配存款為5,332,384元。
  (三)又原告所列支出項目為4,734,819元，惟實際支出應為原告所
    列之4,734,819元－160萬元（94年支付孫子不列分財產及支
   出)＋644,250元(被告陳美玉支付予陳燦添)＋167,259元（大
   陸尋親旅費及土地規）＝3,946,328元。則被繼承人所留可分
   配存款為(5,332,384元－3,946,328元) ＝1,386,056 元，再
   經五位平均分配之。惟若原告與被告陳美玉互不承認已具領
   款項，則計算為5,332,384元－1,779,276元（不爭執之支出
   ）＝0000000元，再經五位平均分配之等語置辯。
四、經查：
  (一)本件原告主張，兩造均為為被繼承人陳敏昌之子女，而被繼
    承人陳敏昌於97年6 月13日死亡，惟兩造對於上述遺產迄今
    仍無法達成分割遺產之協議等事實，業據提出戶籍謄本8份
    、財政部臺灣省中區國稅局財產歸屬資料清單及95、96年度
    綜合所得稅各類所得資料清單影本、土地謄本正本9份、被
    告陳燦能所列收入、支出明細影本乙本各1份為證。
  (二)就系爭遺產存款部分：
    原告主張被繼承人之存款數額為8,215,746 元，惟本院於99
    年8 月18日函文中華郵政股份有限公司彰化光復路郵局，請
    求查詢被繼承人陳敏昌之存款資料，經該公司函覆被繼承人
    陳敏昌於97年6月13日實際結存金額為7元整，有中華郵政股
    份有限公司彰化郵局99年8月31日彰營字第0991803517號函
    附被繼承人陳敏昌歷史交易清單1份在卷可稽(見本院卷第11
    至12頁) ；另被繼承人陳敏昌於花旗商業銀行即原華僑銀行
    、新加坡銀行即原寶華銀行、國泰世華銀行、中華郵政彰化
    和美中寮郵局之存款均為0元，有花旗(台灣)商業銀行100年
    3月11日(100)政查字第43008號函附被繼承人陳敏昌活存-存
    摺往來明細、新加坡商星展銀行股份有限公司帳戶服務部
    100年3月2日(100)星展帳發字第01435號函附被繼承人陳敏
    昌存戶相關資料、中華郵政股份有限公司彰化郵局100年3
    月7日彰營字第1001800171號函附被繼承人陳敏昌歷史交易
    清單、國泰世華商業銀行彰泰分行100年3月17日(100) 國泰
    世華銀彰泰字第87號函附被繼承人陳敏昌帳戶往來明細資料
    各1份附卷可憑（見本院卷第72至74、80至89、90至91、98
    至101頁），故本件被繼承人所遺應予分割之遺產範圍，應
    以如附表編號十所示之財產即被繼承人陳敏昌於彰化光復路
    郵局之存款共計7元為其標的，原告逾此部分之請求則無理
    由，應予駁回。另兩造所主張被繼承人所遺應予分割之遺產
    範圍之數額分別為8,215,746元與5,332,384元，其均為被繼
    承人於繼承開始前之交易數額，又遺產範圍之數額應以繼承
    開始時為計算基準點，是以兩造主張之數額，應不足採，併
    此敘明。
  (三)就系爭遺產土地部分：
   1.按繼承人有數人時，在分割遺產前，各繼承人對於遺產全
     部為公同共有；繼承人得隨時請求分割遺產，但法律另有
     規定或契約另有訂定者，不在此限，此為民法第1151條、
     第1164條所明定。查: 被繼承人陳敏昌於97年6月13日死亡
     ，原告陳茗谹及被告陳茗谹、陳燦添、陳美玉、陳美鈴、
     陳燦能為陳敏昌之子女均係繼承人，應繼份比例各為5分之
     1，被繼承人陳敏昌有如附表所示遺產，已如前述，，是原
     告本於繼承人之地位，請求分割被繼承人所留之遺產，尚
     無不合。
   2.次按遺產分割，依民法第1164條、第830 條第2 項之規定，
    應由法院依民法第824 條命為適當之分配，不受任何共有人
    主張之拘束（最高法院49年台上字第2569號判例要旨參照）
    。法院選擇遺產分割之方法，應具體斟酌公平原則；各繼承
    人之利害關係；遺產之性質及價格；利用價值、經濟效用；
    經濟原則及使用現狀；各繼承人之意願等相關因素，以為妥
    適之判決。本院審酌如附表所示土地之遺產具有可分之性質
    ，是本院認就如附表編號一至九所示被繼承人之土地遺產應
    將按兩造應繼分比例各5 分之1 予以分配較為適當。
五、末按，因共有物分割、經界或其他性質上類似事件涉訟、由
    敗訴當事人負擔訴訟費用顯失公平者，法院得酌量情形，命
    勝訴之當事人負擔其一部，民事訴訟法第87條第1 項、第80
    條之1 定有明文。查裁判分割遺產之形成訴訟，法院決定遺
    產分割之方法時，應斟酌何種分割方法較能增進共有物之經
    濟效益，並兼顧兩造之利益，以決定適當之分割方法，不受
    原告聲明之拘束，亦不因何造起訴而有不同，是本件原告請
    求裁判分割遺產雖有理由，惟關於訴訟費用之負擔，應由兩
    造即繼承人全體各按其應繼分比例負擔，始屬公允，爰諭知
    如主文第2 項所示。
六、本件事實已臻明確，兩造其餘之攻擊及防禦方法，並不影響
    本訴之判斷，爰不予一一調查審究，附此敘明。
七、據上論結，本件原告之訴一部為有理由，一部無理由，依民
    事訴訟法第385條第1項前段、第79條、第80條之1、第85條
    第1項，判決如主文。
中    華    民    國   100    年    5     月    31    日
                      家事法庭  法  官  何清富
正本係照原本作成。
如不服本判決，應於送達後20日內，向本院提出上訴狀並表明上
訴理由，如於本判決宣示後送達前提起上訴者，應於判決送達後
10日內補提上訴理由書（須附繕本）。
中    華    民    國   100    年    5     月    31    日
                                書記官  鄧思辰
附表：被繼承人陳敏昌所遺之不動產與存款
┌──┬──────┬────┬────────┐
│編號│土地坐落地號│權利或  │分割方法        │
│    │與存款銀行  │存款金額│                │
├──┼──────┼────┼────────┤
│    │台中縣大甲鎮│54分之2 │按陳茗谹應有部分│
│一  │南社段175 地│        │1/5 、陳燦添應有│
│    │號          │        │部分1/5 、陳美玉│
│    │            │        │應有部分1/5 、陳│
│    │            │        │美鈴應有部分1/5 │
│    │            │        │、陳燦能應有部分│
│    │            │        │1/5應予分割，均 │
│    │            │        │保持分別共有關係│
│    │            │        │。              │
├──┼──────┼────┼────────┤
│二  │台中縣大甲鎮│12分之1 │同上            │
│    │太白段387 地│        │                │
│    │號          │        │                │
├──┼──────┼────┼────────┤
│三  │台中縣大甲鎮│12分之1 │同上            │
│    │太白段388 地│        │                │
│    │號          │        │                │
├──┼──────┼────┼────────┤
│四  │台中縣大甲鎮│48分之2 │同上            │
│    │太白段462 地│        │                │
│    │號          │        │                │
├──┼──────┼────┼────────┤
│五  │台中縣大甲鎮│96569 分│同上            │
│    │太白段675-3 │之11429 │                │
│    │地號        │        │                │
├──┼──────┼────┼────────┤
│六  │台中縣大甲鎮│144分之4│同上            │
│    │太白段729 地│        │                │
│    │號          │        │                │
├──┼──────┼────┼────────┤
│七  │台中縣大甲鎮│9分之1  │同上            │
│    │新興段277 地│        │                │
│    │號          │        │                │
├──┼──────┼────┼────────┤
│八  │台中縣大甲鎮│9分之1  │同上            │
│    │新興段367 地│        │                │
│    │號          │        │                │
├──┼──────┼────┼────────┤
│九  │台中縣大甲鎮│9分之1  │同上            │
│    │新興段369 地│        │                │
│    │號          │        │                │
├──┼──────┼────┼────────┤
│十  │中華郵政彰化│新臺幣7 │同上            │
│    │光復路郵局  │元整    │                │
└──┴──────┴────┴────────┘